臺灣板橋地方法院刑事判決　　　　　　　 96年度易字第382號
聲　請　人　臺灣板橋地方法院檢察署檢察官
被　　　告　丙○○
上列被告因詐欺案件，經檢察官聲請簡易判決處刑（95年度偵字
第3664號），本院認為不得以簡易判決處刑，逕適用通常程序審
判，本院判決如后︰
    主  文
丙○○無罪。
    理  由
一、檢察官聲請簡易判決處刑意旨略以：被告丙○○明知國內在
    金融機構申請開戶極為容易，茍非意圖供犯罪之用，實無花
    費金錢購買他人存摺之必要，並預見提供其所開設金融機構
    帳戶之存摺、印章及提款卡交付他人使用，有遭他人利用作
    為詐財工具之可能，竟仍因亟需款項，而不違背其本意，基
    於幫助他人詐欺取財之犯意，於民國94年間某日，在不詳地
    點，將其向台新銀行板橋分行申請開設帳號00000000000000
    號存款帳戶及以不知情之其子莊俊傑名義向台新銀行申設帳
    號00000000000000號帳戶取得之存摺、提款卡以不詳代價，
    出售予某真實姓名年籍不詳之詐欺集團份子，以供該詐欺集
    團使用。旋由該詐欺集團於94年5 月14日，委由年籍姓名不
    詳綽號之成年女子，在未婚男女聯誼社以電話與甲○○接洽
    ，並由綽號「阿飛」之成年男子向甲○○確認身份，並佯稱
    其資料外洩，要求甲○○向自稱「何襄理」之不明人士聯絡
    ，致甲○○陷於錯誤，依「何襄理」指示，於同日14時39分
    在臺北市○○○路○ 段123 號台新銀行自動櫃員機，匯款新
    臺幣（下同）2000元至被告丙○○之子莊俊傑上揭帳戶；該
    集團成員又於94年5 月15日，在網路聊天室，向乙○○佯稱
    可與之援交，要求乙○○提供身分資料供查核，並至提款機
    操作轉帳匯款，致乙○○陷於錯誤，於同日22時35分依指示
    操作，匯入2000元至丙○○前揭帳戶，嗣經甲○○、乙○○
    發覺有異，報警處理始查悉上情，因認被告丙○○涉犯刑法
    第30條第1 項、第339 條第1 項之幫助詐欺罪嫌云云。
二、檢察官認被告丙○○涉有前揭罪嫌，無非係以被害人甲○○
    、乙○○之指述，及台新銀行自動櫃員機交易明細表、被告
    暨莊俊傑於台新國際商業銀行開戶資料、歷史交易查詢表影
    本，暨臺北縣鶯歌鎮農會函附交易明細表、日盛國際商業銀
    行板橋分行函附交易往來明細及開戶基本資料、大眾商業銀
    行新莊分行函附開戶資料暨交易明細、第一商業銀行劍潭分
    行函、建華商業銀行股份有限公司綜合作業中心函附交易明
    細表、台新國際商業銀行函附開戶資料及資金往來明細、第
    一商業銀行股份有限公司丹鳳分行函附開戶基本資料及交易
    明細、新竹國際商業銀行板橋簡易型分行函附開戶資料及交
    易明細表、聯邦商業銀行西盛分行函附開戶相關基本資料及
    客戶存單明細表、合作金庫商業銀行板橋分行函附開戶資料
    及分戶交易明細表、華南商業銀行東台北分行函附開戶資料
    及資料查詢申請單及存款往來明細表、中國信託商業銀行函
    附開戶資料及歷史交易查詢報表、臺灣土地銀行永和分行函
    附開戶資料及交易明細表、彰化商業銀行西門分行函附開戶
    資料及存摺存款帳戶資料查詢明細表、中華郵政股份有限公
    司函附開立存簿儲金基本資料、合作金庫新莊分行函附開戶
    資料、遠東國際商業銀行函附開戶資料、第一商業銀行南門
    分行函附開戶資料及交易明細表、玉山銀行新莊分行函附開
    戶資料及所有往來交易明細表、臺灣中小企業銀行迴龍分行
    函附開戶資料及交易明細表、寶華商業銀行函附開戶資料及
    帳戶往來明細、上海商業儲蓄銀行函附開戶資料及交易明細
    表，為其論據；訊據被告丙○○固不諱有於台新國際商業銀
    行板橋分行以其自身名義及其子莊俊傑名義開立前揭帳戶等
    情，惟堅決否認有何幫助詐欺犯行，辯稱：因為伊開立甚多
    銀行帳戶，所以伊係將上開台新國際商業銀行板橋分行帳戶
    存摺、金融卡及密碼一起放在套子裡，之後卻發現遺失，事
    隔久遠，且伊之精神狀況不好，伊已忘記遺失之時間、地點
    ，伊並未將上開台新國際商業銀行帳戶提供予詐欺集團等語
    。
三、按犯罪事實應依證據認定之，無證據不得認定犯罪事實，又
    不能證明被告犯罪者，應諭知無罪之判決，刑事訴訟法第15
    4 條第2 項、第301 條第1 項分別定有明文。次按認定不利
    於被告之事實，須依積極證據，茍積極之證據本身存有瑕疵
    而不足為不利於被告事實之認定，即應為有利於被告之認定
    ，更不必有何有利之證據，而此用以證明犯罪事實之證據，
    猶須於通常一般人均不至於有所懷疑，堪予確信其已臻真實
    者，始得據以為有罪之認定，倘其證明尚未達到此一程度，
    而有合理性之懷疑存在，致使無從為有罪之確信時，即應為
    無罪之判決，此有最高法院82年度臺上字第163 號判決、76
    年臺上字第4986號、30年上字第816 號等判例意旨可資參照
    。而刑事訴訟法第161 條已於91年2 月8 日修正公布，其第
    1 項規定：檢察官就被告犯罪事實，應負舉證責任，並指出
    證明之方法，因此檢察官對於起訴之犯罪事實，應負提出證
    據及說服之實質舉證責任，倘所提出之證據，不足為被告有
    罪之積極證明，或其指出證明之方法，無從說服法院以形成
    被告有罪之心證，基於無罪推定之原則，自應為被告無罪判
    決之諭知，最高法院92年臺上字第128 號判例可資參照。又
    當事人得聲請法院調查證據，而法院為發見真實，亦得依職
    權調查證據，但限於維護公平正義或對被告之利益有重大關
    係之事項為限，修正刑事訴訟法第163 條第1 、2 項定有明
    文。故法院固得依職權調查證據，但並無蒐集證據之義務。
    蒐集證據乃檢察官或自訴人之職責，事實審法院應以調查證
    據為其主要職責，其調查之範圍，亦以審判中所存在之一切
    證據為限，案內不存在之證據，即不得責令法院為發現真實
    ，應依職權從各方面蒐集證據（最高法院91年度臺上字第58
    46號判決可資參照）。
四、經查：
  （一）被告自94年1 月6 日起至95年3 月10日間，因憂鬱、無
        望感、自我傷害行為、自殺行為等情形，至臺北市聯合
        醫院中興院區門診治療，並經診斷患有情感性精神病等
        情，有臺北市立聯合醫院中興院區所開具之診斷證明書
        影本、重大傷病免自行部分負擔證明卡影本各一份附卷
        可憑（見本院95年度簡字第5038號案卷第7 頁至第8 頁
        ），被告所辯稱因事隔久遠，且其精神狀況不佳，致使
        其忘記遺失上開台新國際商業銀行板橋分行帳戶存摺、
        金融卡、密碼之時間、地點乙節，信而有徵。然被告已
        於警詢時供稱：伊於94年5 月13日發現伊及伊之子莊俊
        傑台新銀行存摺、提款卡、密碼遺失、因適逢週六、日
        ，所以伊才想在星期一（5 月16日）銀行開門營業立即
        掛失補發存摺及提款卡等語（見95年度偵字第3664號偵
        查卷第11頁正面），復於偵查時供稱：在94年夏天於住
        處遺失上開台新銀行帳戶存摺、提款卡等語（見95年度
        偵字第3664號偵查卷第73頁正面），自以被告於警詢時
        所供其於94年5 月13日發現上開台新國際商業銀行板橋
        分行帳戶存摺、金融卡、密碼遺失乙節，距案發時間最
        近，記憶最清晰，且供述較為詳盡，足供本院參酌，以
        查證被告所辯遺失上開台新國際商業銀行板橋分行帳戶
        存摺、金融卡、密碼乙節之真偽。
  （二）復次，被告確於94年5 月16日至台新國際商業銀行板橋
        分行，辦理其自身與莊俊傑所開立帳戶存摺、金融卡掛
        失補發事宜等情，此有台新國際商業銀行板橋分行95年
        10 月5日台新作集字第9513738 號函附各項變更／掛失
        申請書、晶片金融卡掛失補發申請書各二份在卷可憑（
        見本院95年度簡字第5038號案卷第53頁至第57頁），而
        本件被害人甲○○、乙○○遭詐欺集團成員詐騙，因而
        以金融卡經銀行自動櫃員機轉帳匯入款項至上開被告、
        莊俊傑於台新國際商業銀行板橋分行所開立帳戶，時間
        則分別為94年5 月14日、94年5 月15日，已據被害人甲○○、乙○○於警詢時陳明在卷，並有台新銀行自動櫃
        員機交易明細表附卷足稽（見95年度偵字第3664號偵查
        卷第13頁至第23頁），再參以94年5 月14日及同年月15
        日確為星期六及星期日，94年5 月16日則為星期一之事
        實，亦有中華民國九十四年政府行政機關辦公日曆表可
        佐（見本院95年度簡字第5038號案卷第44頁），則被告
        於警詢時辯稱其於94年5 月13日發現上開台新國際商業
        銀行板橋分行帳戶存摺、金融卡、密碼遺失，因適逢週
        六、日，於94年5 月16日方至銀行辦理掛失乙節，尚非
        無據，應堪採信。
  （三）至被告與莊俊傑上開台新國際商業銀行板橋分行帳戶於
        94 年5月間均有多次交易紀錄，而被害人甲○○、乙○○經轉帳匯款至被告及莊俊傑上開帳戶後，旋於同日該
        等帳戶即遭人提領等情，固有台新國際商業銀行板橋分
        行所補發之存摺影本附卷可稽（見95年度偵字第3664號
        偵查卷第48頁至第54頁，雖該等存摺影本並無記載94年
        5 月14日、94年5 月15日之交易紀錄，惟因該二日係適
        逢星期六、日之例假日，故上開二帳戶於該二日交易紀
        錄，在存摺上所顯現交易日期應為94年5 月16日之銀行
        作帳日）；被告復於偵查時供稱：尚有合作金庫、聯邦
        銀行、富邦銀行、中國信託銀行之帳戶存摺均已遺失云
        云（見95年度偵字第3664號偵查卷第73頁），且被告於
        21家金融機構開立帳戶，部分帳戶之開戶時間集中於93
        年12月至94年1 月間乙節，亦有金融機構回應狀態表，
        暨臺北縣鶯歌鎮農會函附交易明細表、日盛國際商業銀
        行板橋分行函附交易往來明細及開戶基本資料、大眾商
        業銀行新莊分行函附開戶資料暨交易明細、第一商業銀
        行劍潭分行函、建華商業銀行股份有限公司綜合作業中
        心交易明細表、台新國際銀行函附開戶資料及資金往來
        明細、第一商業銀行股份有限公司丹鳳分行函附開戶基
        本資料及交易明細、新竹國際商業銀行板橋簡易型分行
        函附之開戶資料及交易明細表、聯邦商業銀行西盛分行
        函附開戶相關基本資料及客戶存單明細表、合作金庫商
        業銀行板橋分行函附開戶資料及分戶交易明細表、華南
        商業銀行東台北分行函附開戶資料及資料查詢申請單及
        存款往來明細表、中國信託商業銀行函附開戶資料及歷
        史交易查詢報表、臺灣土地銀行永和分行函附開戶資料
        及交易明細表、彰化商業銀行西門分行函附開戶資料及
        存摺存款帳戶資料查詢明細表、中華郵政股份有限公司
        函附開立存簿儲金基本資料、合作金庫新莊分行函附開
        戶資料、遠東國際商業銀行函附開戶資料、第一商業銀
        行南門分行函附開戶資料及交易明細表、玉山銀行新莊
        分行函附開戶資料及所有往來交易明細表、臺灣中小企
        業銀行迴龍分行函附開戶資料及交易明細表、寶華商業
        銀行函附開戶資料及帳戶往來明細、上海商業儲蓄銀行
        函附開戶資料及交易明細表附卷足稽（見95年度偵字第
        3664號偵查卷第82頁至第256 頁），惟遍觀全案卷證，
        並無被害人遭詐騙集團詐欺而匯入款項至被告所稱業已
        遺失之合作金庫、聯邦銀行、富邦銀行、中國信託銀行
        等帳戶之報案相關資料，矧現今一般民眾使用金融機構
        帳戶，甚為普及，個人基於甚多因素、用途而同時使用
        多家金融機構帳戶，亦在所多有，究不能以被害人甲○○、乙○○匯款至被告及莊俊傑上開台新國際商業銀行
        板橋分行帳戶後旋遭人提領、該等帳戶94年5 月有多次
        交易紀錄，及被告於多家金融機構開立帳戶等情，即推
        論被告有提供上開台新國際商業銀行板橋分行帳戶予詐
        欺集團使用。
五、綜上所述，被告所辯上開台新國際商業銀行帳戶存摺、金融
    卡、密碼遺失乙節，堪予採信。至被害人甲○○、乙○○於
    警詢時亦僅指稱其遭詐騙而各匯入2000元至上開台新國際商
    業銀行板橋分行帳戶內等情（見95年度偵字第3664號偵查卷
    第13頁至第14頁，及第19頁至第20頁），並未明確指述被告
    有提供上開帳戶予詐欺集團使用，至卷附台新銀行自動櫃員
    機交易明細表、被告暨莊俊傑於台新國際商業銀行開戶資料
    、歷史交易查詢表影本，充其量僅能證明被告有開立上開銀
    行帳戶，及被害人甲○○、乙○○遭詐欺集團詐騙之款項係
    匯入被告所開立上開帳戶，究不能認被告確有提供上開帳戶
    存摺、金融卡、密碼予詐欺集團使用。從而，檢察官對於本
    件所起訴之被告幫助詐欺犯罪事實，依其所提被害人甲○○
    、乙○○之指述，及台新銀行自動櫃員機交易明細表、被告
    暨莊俊傑於台新銀行開戶資料、歷史交易查詢表影本，暨臺
    北縣鶯歌鎮農會函附交易明細表、日盛國際商業銀行板橋分
    行函附交易往來明細及開戶基本資料、大眾商業銀行新莊分
    行函附開戶資料暨交易明細、第一商業銀行劍潭分行函、建
    華商業銀行股份有限公司綜合作業中心交易明細表、台新國
    際銀行函附開戶資料及資金往來明細、第一商業銀行股份有
    限公司丹鳳分行函附開戶基本資料及交易明細、新竹國際商
    業銀行板橋簡易型分行函附開戶資料及交易明細表、聯邦商
    業銀行西盛分行函附開戶相關基本資料及客戶存單明細表、
    合作金庫商業銀行板橋分行函附開戶資料及分戶交易明細表
    、華南商業銀行東台北分行函附開戶資料及資料查詢申請單
    及存款往來明細表、中國信託商業銀行函附開戶資料及歷史
    交易查詢報表、臺灣土地銀行永和分行函附開戶資料及交易
    明細表、彰化商業銀行西門分行函附開戶資料及存摺存款帳
    戶資料查詢明細表、中華郵政股份有限公司函附開立存簿儲
    金基本資料等、合作金庫新莊分行函附開戶資料、遠東國際
    商業銀行函附開戶資料、第一商業銀行南門分行函附開戶資
    料及交易明細表、玉山銀行新莊分行函附開戶資料及所有往
    來交易明細表、臺灣中小企業銀行迴龍分行函附開戶資料及
    交易明細表、寶華商業銀行函附開戶資料及帳戶往來明細、
    上海商業儲蓄銀行函附開戶資料及交易明細表，均不足為被
    告有罪之積極證明，且無從說服本院以形成被告有罪之心證
    ，揆諸前揭說明，基於無罪推定之原則，自應為被告無罪判
    決之諭知。
據上論斷，應依刑事訴訟法第452條、第301條第1 項，判決如主
文。
本案經檢察官黃仙宜到庭執行職務。
中　　華　　民　　國　　96　　年　　3 　　月　　16　　日
                  刑事第十四庭  審判長法　官  林海祥
                                      法  官  朱敏賢
                                      法  官  汪怡君
上列正本證明與原本無異。
如不服本判決，應於判決送達後10日內向本院提出上訴狀（應附
繕本），上訴於臺灣高等法院。
                                      書記官　 陳金鳳
中　　華　　民　　國　　96　　年　　3 　　月　　16　　日
